臺灣高等法院臺南分院民事判決　　　　　　94年度上字第47號
　　上　訴　人
　　即　原　告　丁○○
　　　　　　　　甲　○
　　共　　　同
　　訴訟代理人　楊瀚濤　　律師
　　　　　　　　邱佩芳　　律師
　　　　　　　　賴玉山　　律師
　　上　訴　人　己○○禁治產.
　　（即被告）
　　法定代理人　戊○○○
　　訴訟代理人　蔡志佳
　　　　　　　　吳炳輝　　律師
　　　　　　　　陳慶鴻　　律師
　　被 上 訴人　台南縣鹽水鎮農會
　　（即被告）
　　法定代理人　乙○○
　　訴訟代理人　鄭明達　　律師
　　視同上訴人　丙○○
上列當事人間請求侵權行為損害賠償事件，上訴人對於民國94年
1月12日台灣台南地方法院第一審判決（93年度訴字第609號）提
起上訴，經本院於94年8月16日言詞辯論終結後，判決如下：
    主  文
原判決關於命視同上訴人丙○○、上訴人己○○給付上訴人丁○
○超過陸拾陸萬陸仟柒佰拾玖元本息；連帶給付上訴人甲○超
過陸拾萬貳仟零肆拾柒元本息部分暨該部分假執行之宣告並訴訟
費用（除確定部分外）之裁判均廢棄。
上開廢棄部分，上訴人丁○○、甲○在第一審之訴及假執行之聲
請均駁回。
視同上訴人丙○○、上訴人己○○其餘上訴駁回。
上訴人丁○○、甲○之上訴駁回。
第一審（除確定部分外）訴訟費用及第二審訴訟費用關於己○○
上訴部分，由上訴人己○○負擔三分之二，餘由上訴人丁○○、
甲○負擔。第二審訴訟費用關於上訴人丁○○、甲○上訴部分，
由上訴人丁○○、甲○負擔。
    事實及理由
一、按連帶債務人一人提出非基於其個人關係之抗辯，須有理由
    者，對於其他各人方屬必須合一確定，因而始有民事訴訟法
    第56條第1款「共同訴訟人中一人之行為，有利益於共同訴
    訟人者，其效力及於全體」之適用。本件上訴人己○○雖提
    出非基於其個人關係之抗辯，惟未經判決前無從預知其抗辯
    是否有理由而確屬有利益於共同訴訟人全體，因此第二審法
    院審理時，程序上固應先將視同上訴人丙○○列為視同上訴
    人之方式處理，惟日後判決結果若係上訴駁回，則己○○之
    上訴顯非有利益於共同訴訟人丙○○，依法自無民事訴訟法
    第56條第1款「效力及於全體」之適用，斯時判決書當事人
    欄自無庸將丙○○列為上訴人，惟本判決結果有利於共同訴
    訟人丙○○，自應列丙○○為視同上訴人，先予敘明。
二、上訴人丁○○、甲○（即原告）主張：
（一）視同上訴人丙○○受上訴人己○○選任駕駛拼裝車履行上
      訴人己○○與被上訴人鹽水鎮農會間「92年度雜糧及稻谷
      服務到家代運合約（下稱系爭代運合約）」。丙○○於92
      年7月30日上午6時46分許，駕駛農用五輪拼裝車沿台南縣
      鹽水鎮鄉○○里由南往北方向行駛，執行代運雜
      糧職務時，行經該路歡雅126號前時，疏於注意汽車應靠
      右行駛及應保持兩車會車距離之規定，即貿然駕車前行，
      而過失撞及適駕駛機車行經該處之趙明德，致趙明德右腹
      部撞擊該拼裝車左側護欄，而受有右腹部撞挫裂傷等傷害
      ，雖經送醫救治，仍因低血容積休克而傷重於同日上午8
      時4分不治死亡。原審丙○○應依民法第184條第1項前段
      及第191條之2前段之規定，負損害賠償責任。
（二）上訴人己○○身為丙○○之實質僱用人，本應注意卻疏未
      查證而任丙○○無照駕駛以執行代運職務，己○○自有過
      失，此過失行為與丙○○之過失肇事行為，均係造成上訴
      人丁○○、甲○二人損害之原因，應依民法第184條第1項
      前段、第188條、第185條之規定，與丙○○負連帶損害賠
      償責任。
（三）被上訴人鹽水鎮農會身為丙○○之形式僱用人及系爭代運
      合約之定作人，明知執行系爭代運合約之車輛為無牌照之
      拼裝車，本不得在公路上行駛載運雜糧、高梁至農會，竟
      未盡定作人之指示、監督義務，而縱容丙○○駕駛不合法
      拼裝車輛載運雜糧，而未制止，故其於定作、指示及監督
      上，顯有過失，且亦違反保護他人法律之道路交通管理處
      罰條例第12條第1項第2款、第2項之規定，應推定其有過
      失，且此過失與趙明德之死亡結果間有相當因果關係。故
      被上訴人鹽水鎮農會應依民法第189條但書、第188條、第
      184條第2項及第185條之規定，負連帶損害賠償責任。
（四）上訴人丁○○、甲○二人係被害人趙明德之父、母，爰依
      前開侵權行為之法律關係請求視同上訴人丙○○、上訴人
      己○○、被上訴人鹽水鎮農會連帶賠償上訴人丁○○新台
      幣（下同）2,357,350元（即殯葬費263,300元、扶養費1,
      094,050元及精神慰撫金1,000,000元）；連帶賠償上訴人
      甲○2,289,032元（即扶養費1,289,032元及精神慰撫金1,
      000,000元），及均自起訴狀繕本送達翌日起，至清償日
      止，按週年利率5%計算之利息等語。【原審判決：原審共
      同被告丙○○、上訴人己○○應連帶給付上訴人丁○○82
      6,118元；給付上訴人甲○791,721元及法定遲延息，而駁
      回上訴人丁○○、甲○其餘之訴。上訴人丁○○、甲○僅
      就駁回被上訴人鹽水鎮農會之請求其中丁○○826,118元
      、甲○791,721元本息部分提起上訴。上訴人己○○則就
      其敗訴部分提起上訴。是原判決駁回上訴人丁○○、甲○
      請求分別超過826,118元、791,721元本息部分，已告確定
      】
（五）上訴人丁○○、甲○於本院聲明：：(一)原判決駁回上訴人
      丁○○、甲○請求被上訴人鹽水鎮農會連帶給付部分廢棄
      。(二)上開廢棄部份，被上訴人鹽水鎮農會應與丙○○、己
      ○○連帶給付上訴人丁○○826,118元、甲○791,721元及
      自起訴狀繕本送達之翌日起，至清償日止按週年利率5%計
      算之利息；(三)願供擔保請准宣告假執行。上訴人丁○○、
      甲○對上訴人己○○之上訴，於本院答辯聲明：上訴駁回
      。
三、上訴人己○○則以：
（一）其與視同上訴人丙○○間乃合夥關係，非僱傭關係，故對
      於丙○○執行職務之良劣，無須負監督之責。又丙○○之
      駕運行為及領取工資，均非在其指示監督之下而為，即與
      行為關連共同有異，且自行為外觀而言，其既未以行為分
      擔方式參與丙○○駕駛拼裝車之行為，亦無行為關連共同
      可言，其對於本件車禍事故既無任何共同行為，故毋庸負
      連帶損害賠償責任，且本件被害人趙明德就車禍事故之發
      生與有過失，且其過失較重，上訴人丁○○、甲○亦應承
      擔高於50%之過失責任。另被害人趙明德有精神疾病，應
      已喪失扶養父母之能力，又原審以每人每年166,500元計
      算扶養費及命給付800,000元之精神慰撫金均過高等語，
      資為抗辯。
（二）於本院上訴聲明：(一)原判決不利於上訴人己○○部分廢棄
      。(二)上開廢棄部分，上訴人丁○○、甲○在第一審之訴及
      假執行之聲請均駁回。
四、被上訴人鹽水鎮農會則以：
（一）被害人趙明德之死亡，係直接肇因於丙○○之過失與趙明
      德之與有過失，且趙明德過失程度較重至少應承擔50%以
      上之過失責任。被上訴人鹽水鎮農會與視同上訴人丙○○
      間並無僱傭關係，又系爭代運合約乃被上訴人鹽水鎮農會
      與己○○間之承攬契約，該契約條款僅係定作人即被上訴
      人鹽水鎮農會對於承攬人即上訴人己○○之工作指示，無
      從據此認定被上訴人鹽水鎮農會對視同上訴人丙○○有指
      揮監督之權義，既無選任權限及監督義務，即無須依民法
      第188條之規定，負連帶責任。又系爭代運合約係由上訴
      人己○○獨立統籌執行，被上訴人鹽水鎮農會無從支配，
      如因執行承攬事項，不法侵害他人之權利，依民法第189
      條之規定，定作人即被上訴人鹽水鎮農會應不負損害賠償
      責任。另上訴人丁○○、甲○未明白主張被上訴人鹽水鎮
      農會於定作之指示違反何種保護他人之法律而推定有過失
      ，與「過失推定」僅「限於法律有特別規定」者之法理不
      合。再者，被害人趙明德之死亡結果，與被上訴人鹽水鎮
      農會發包系爭稻穀雜糧運送工作並不具備相當因果關係，
      無從令被上訴人鹽水鎮農會就此負擔共同侵權行為之連帶
      損害賠償責任等語，資為抗辯。
（二）於本院聲明：上訴人丁○○、甲○之上訴駁回。
五、上訴人丁○○、甲○主張：視同上訴人丙○○於前揭時間駕
    駛未領用牌照之農用五輪拼裝車，沿台南縣鹽水鎮歡雅里境
    內之南67號鄉道，由南往北方向行駛，途經未劃任何標線之
    該鄉道歡雅126號前時，理應注意汽車行駛在未劃標線之道
    路，應靠右行駛，且應注意汽車交會時，在未劃有分向標線
    之道路，應減速慢行，且會車相互之間隔不得少於半公尺，
    又依當時天候雖係雨天，但屬日間自然光線、路面無缺陷、
    道路上未有任何障礙物、視距復屬良好等情形以觀，客觀上
    亦無不能注意之情事，其竟疏於注意靠右行駛，且未注意會
    車時相互間隔不得少於半公尺，即貿然前行。適有趙明德駕
    駛車牌號碼UQY-362號輕型機車，沿前述南六十七號鄉道，
    由北往南方向同時行經該地點，亦疏未注意靠右行駛，且疏
    未注意會車時相互間隔不得少於半公尺，並左手持傘而騎車
    貿然前行。丙○○因有上開疏失，以致其所駕駛之拼裝車與
    趙明德所騎之機車在會車時發生碰撞，並造成趙明德右腹部
    直接撞擊該拼裝車，而受有右腹部撞挫裂傷等傷害。趙明德
    經送醫救治後，延至同日上午8時4分許，仍因低血容積休克
    死亡等事實，業經本院調閱台灣台南地方法院92年度交訴字
    第216號丙○○被訴過失致死刑事案卷所附之交通部公路總
    局嘉義區監理所新營監理站函、道路交通事故調查報告表(一)
    (二)、現場圖、現場照片十張、佳里綜合醫院法醫參考病例摘
    要、檢察官勘驗筆錄、相驗屍體證明書、驗斷書等（均附於
    台灣台南地方法院檢察署92年度相字第914號相驗卷內）查
    核屬實，復為丙○○、上訴人己○○，被上訴人鹽水鎮農會
    等所不爭執，自堪信為真實。是丙○○就本件事故之發生，
    應有過失，已足認定。且丙○○之過失行為與被害人趙明德
    之死亡結果間，具有相當因果關係，亦無疑義。
六、至於上訴人丁○○、甲○主張上訴人己○○應依民法第185
    條、第188條之規定負連帶損害賠償責任；被上訴人鹽水鎮
    農會應依民法第185條、第188條、第189條但書及第194條第
    2項之規定與過失行為人丙○○負連帶損害賠償責任等情，
    則為己○○及鹽水鎮農會否認，並以前揭情詞置辯，是本件
    首應審究者乃為：(一)上訴人己○○、被上訴人鹽水鎮農會是
    否與丙○○同屬共同侵權行為人？(二)上訴人己○○是否為丙
    ○○之僱用人？(三)被上訴人鹽水鎮農會是否應負丙○○之僱
    用人責任？抑應否負定作人賠償責任？等項。經查：
（一）上訴人己○○部分：
  (一)、按數人共同不法侵害他人之權利者，連帶負損害賠償責任
      ﹔民法第185條第1項前段，固定有明文，而此共同行為，
      各行為人間雖不以有意思聯絡為必要，數人因過失不法侵
      害他人之權利，苟各行為人之過失行為均為其所生損害之
      共同原因，即所謂行為關連共同，亦足成立共同侵權行為
      。意謂各行為人仍須有侵權之行為，且其行為與損害之間
      須有相當因果關係，始應同負侵權行為損害賠償責任。關
      於行為與損害間之因果關係，我國目前實務上係採相當因
      果關係說，最高法院著有23年上字第107號、33年上字第7
      69號、48年台上字第481號等判例可資參照。而所謂相當
      因果關係，係指依經驗法則，以行為人之行為所造成的客
      觀存在事實為觀察的基礎，綜合行為當時所存在之一切事
      實，為客觀事後之審查，認在一般情形下，有此環境，有
      此行為之同一條件，均可發生同一之結果者，則該條件即
      為發生結果之相當條件，行為與結果即有相當因果關係。
      反之，若在一般情形下，有此同一條件存在，而依客觀事
      後審查，認為未必皆發生此結果者，則該條件與結果並不
      相當，其行為與結果間即無相當因果關係。雖上訴人丁○
      ○、甲○主張上訴人己○○選任無駕照之丙○○駕駛無牌
      照之拼裝車肇事，己○○對被害人趙明德之死亡有共同之
      過失云云。但查被害人趙明德之死亡結果乃肇因於丙○○
      於車禍發生當時之具體駕駛行為有違反注意義務之過失，
      已如前述。而依一般社會常情而論，已否考取駕駛執照與
      實際駕駛技術及注意能力並無必然關聯，且在一般情形下
      ，無照駕車者若遵守交通安全規則駕駛，不必然會發生車
      禍事故，揆諸前述說明，丙○○無照駕車之行為與被害人
      趙明德死亡之結果間並不具備相當因果關係，則上訴人己
      ○○單純選任行為與被害人趙明德之死亡結果間，自無相
      當因果關係，更無所謂行為關連共同可言，則上訴人丁○
      ○、甲○主張上訴人己○○應負共同侵權行為責任，顯不
      足採。
  (二)、次按僱用人依民法第188條所負之責任，即係以選任監督
      過失為基礎，則僱用關係是否存在，自應以選任監督之有
      無為決定標準，甚至該條所謂受僱人並非僅限於僱用契約
      所稱之受僱人，凡客觀上被他人使用為服勞務而受其監督
      者均係受僱人（最高法院57年台上字第1663號判例參照）
      。上訴人己○○固抗辯其與丙○○並無僱用關係云云，惟
      查上訴人己○○於92年1月21日與被上訴人鹽水鎮農會訂
      立「92年度雜糧及稻谷服務到家代運合約（下稱系爭代運
      合約）」，為兩造所不爭執之事實，並有該代運合約書在
      卷可稽（見原審附民卷第17頁）。經核該代運合約書明載
      ：【「立約人鹽水鎮農會（甲方）、「己○○（乙方）」
      ，由鹽水鎮農會委託己○○搬運雜糧及稻榖至甲方（鹽水
      鎮農會）倉庫過磅進倉庫；雜糧搬運費價格每公噸300元
      ‧‧‧‧搬運費之付款方式由農戶收購數量計算價格，再
      轉存入乙方（即上訴人己○○）之存款帳戶。每天提運車
      輛四台以上，工人數外二班內一班車輛載重量最少需在十
      公噸以上，必要時應加派車輛人員配合，‧‧‧】（參見
      系爭合約書第4、5條）。且上訴人己○○於原審審理時亦
      自承：「我是標農會的工作，所以算是代表農會去找工人
      的」、「（問：丙○○的薪水是向你領的？）是的‧‧‧
      」、「（問：卷附合約書是你與農會簽的合約書？）是的
      」等語（參見卷附原審93年8月18日言詞辯論筆錄，原審
      卷第54頁）。另被上訴人鹽水鎮農會亦陳稱系爭代運合約
      係經由競標方式由上訴人己○○標得，顯見系爭代運契約
      之當事人乃上訴人己○○及鹽水鎮農會，且該契約報酬之
      給付關係亦僅存在渠等間，故系爭代運契約乃上訴人己○
      ○一人單獨經由競標方式與被上訴人鹽水鎮農會所訂立，
      且依己○○與鹽水鎮農會簽立之代運合約第5條約定，己
      ○○必須派車輛及人員配合運送，視同上訴人丙○○與鹽
      水鎮農會並無任合契約關係，應可認定。且視同上訴人丙
      ○○駕駛拼裝車，載運玉米係履行系爭代運合約，亦係上
      訴人己○○所不否認之事實，則上訴人丁○○、甲○主張
      丙○○外觀上係受己○○之僱請載運玉米，並非無據。
  (三)、雖上訴人己○○其後辯稱其腦瘤開刀致精神狀態未恢復正
      常，現已受禁治產宣告為由，而否認前揭言詞辯論期日陳
      述之正確性，固據提出長庚紀念醫院診斷證明書一紙附卷
      為證（見原審卷第165頁），惟觀諸該診斷證明書所載上
      訴人己○○固曾接受腦瘤手術，但上訴人己○○於前揭言
      詞辯論期日時，仍能明確陳述「我都有與工人寫切結書，
      各人發生的事情各人自行負責」、「丙○○開的車是自行
      組合的五輪車，沒有車牌」、「（問：丙○○是你僱用的
      ？）不算是我僱用的，我們所賺的錢都是大家分的」、「
      （問：為何是由你與農會簽約？）因為這是由我代表一個
      團體標的雜糧，這個團體有二十幾個人」等語，並未顯現
      任何精神狀態異常之處，足見上訴人己○○於前揭言詞辯
      論期日之意識及精神狀態應屬清晰無虞，故其於前揭言詞
      辯論所為之供述仍堪信為實在。視同上訴人丙○○於客觀
      上既受上訴人己○○選任僱用而為其服勞務，則渠等間存
      在僱用關係，應無疑義。上訴人己○○雖又辯稱其與丙○
      ○間非僱傭關係，乃合夥關係云云，並提出上訴人己○○
      、視同上訴人丙○○及訴外人楊永權、賴明華、陳清和、
      柯坤男、顏開明、黃平和、翁聖義、楊添福、蔡文典、王
      道彥、王清涼、張達雄、吳來章、陳信義、何賢才、陳進
      添、李金成、陳志成、高明義等人所各別書立之切結書影
      本二十一份為證，惟觀諸該等切結書僅載明「本人○○○
      參予鹽水鎮農會雜糧搬運工作，於工作期間若發生意外事
      件，一切後果願自行負責，與他人無關，恐口說無憑，特
      立此據，以玆為證。」等文句，全篇切結書之文義上並未
      提及「合夥」，或得據以窺知有合夥關係，顯無從據此即
      認定視同上訴人丙○○與己○○間為合夥關係，充其量，
      僅能認係視同上訴人丙○○等立切結書人與己○○間就對
      外損害賠償責任之最終責任歸屬所為之內部約定，然渠等
      與第三人間之關係，因丙○○既係受上訴人己○○選任指
      示，而為上訴人己○○服勞務以履行系爭代運合約，故其
      若因執行系爭代運職務而生侵害第三人權利之情事時，身
      為實質僱用人之上訴人己○○即不能藉口曾與受僱人有何
      約定，而諉卸對第三人應負之責任，此方符合民法第188
      條明定僱用人應就受僱人之侵權行為，與之連帶負損害賠
      償責任之立法意旨。則上訴人上開抗辯，要無可取。上訴
      人丁○○、甲○主張上訴人己○○係原審共同被告丙○○
      之僱用人，自屬有據。
（二）被上訴人鹽水鎮農會部分：
  (一)、上訴人丁○○、甲○雖主張被上訴人鹽水鎮農會違反保護
      他人之法律，與丙○○有共同侵權行為云云。惟按所謂違
      反保護他人之法律者，係指以保護他人權益為規範目的之
      法律，亦即一般防止妨害他人權益或禁止侵害他人權益之
      法律而言。且民法第184條第2項前段係規定「違反保護他
      人之法律，致生損害於他人者，負賠償責任」，足見因違
      反保護他人法律之行為，而應負損害賠償責任者，仍應具
      備有自己之加害行為；須侵害權利或利益；須發生損害；
      須其行為與損害之間有相當因果關係存在；須有故意過失
      等要件。又道路交通管理處罰條例第12條第2項前段雖規
      定：拼裝車輛未經核准領有牌證行駛者，處「汽車所有人
      」新台幣三千六百元以上一萬八千元以下罰鍰。核其立法
      意旨乃為落實汽車監理機關徵收牌照稅以加強道路交通之
      管理而規定之行政罰，非以保護他人權益為目的之法律規
      定，違反者僅處行政罰，應無民法第184條第2項過失推定
      之適用。且其所處罰之對象僅限於「汽車所有人」，然被
      上訴人鹽水鎮農會既非本件拼裝車之所有人，即非該規定
      所處罰之對象。又被害人趙明德之死亡乃肇因於行為人即
      原審共同被告丙○○於事發當時之實際駕駛行為之過失，
      有如前述，且車輛未領有牌照即上路行駛，僅係違反行政
      規章，與車禍結果間並不具備相當因果關係，亦同前述。
      揆諸前揭說明，被上訴人鹽水鎮農會並無違反保護他人法
      律規定之行為，則其就被害人趙明德之死亡結果不具備行
      為關連共同關係及相當因果關係，應堪認定。上訴人丁○
      ○、甲○主張被上訴人鹽水鎮農會與有過失及主張該農會
      應負共同侵權行為人之責任，均無可取。
  (二)、雖上訴人丁○○、甲○主張被上訴人鹽水鎮農會應負僱用
      人責任云云。然查系爭代運合約之當事人乃被上訴人鹽水
      鎮農會及己○○乙節，有如前述，視同上訴人丙○○既非
      系爭代運合約之當事人，基於契約相對性原則，自不受系
      爭代運契約拘束。又觀系爭代運契約之內容，乃約定乙方
      （即上訴人己○○）如何與甲方（即被上訴人鹽水鎮農會
      ）配合以完成系爭代運工作，就契約文義解釋，僅能認為
      係甲方對乙方之工作指示，尚無從據以認定被上訴人鹽水
      鎮農會對視同上訴人丙○○有何選任監督情事。且系爭代
      運合約第13條規定：「乙方（即上訴人己○○）工作人員
      不得在倉庫內吸煙或破壞倉庫之設施，甲方（即被上訴人
      鹽水鎮農會）所派人員『在現場有監督及指揮乙方工作之
      權』，乙方不得抗拒」，依文義解釋而言，該約款後段所
      謂之『現場」應係指前段所稱之「倉庫」，又依目的解釋
      方法而論，該約款之目的乃甲方（即被上訴人鹽水鎮農會
      ）為確保農會倉庫及庫存農產品之安全，特別約定乙方（
      即上訴人己○○）之工作人員進入農會倉庫時，應遵守甲
      方之人員為倉庫安全管制所為之監督及指揮，包括禁止吸
      煙及禁止其他破壞倉庫設施之行為，亦即該約款所稱甲方
      對乙方之現場監督指揮權僅侷限在農會倉庫，而非系爭代
      運工作之全程工作處所，尚難據此認定被上訴人鹽水鎮農
      會對視同上訴人丙○○之執行代運工作有何選任監督之情
      事。另證人即農戶蔡文標於原審證稱：「（問：農會有無
      到你家收購高梁與玉米？）有」、「農會派鐵牛車來收，
      收了運到農會去」、「每次來都是三、四部車，一、二十
      個搬運工人」、「（問：這些工人是否己○○僱用的？）
      這個我不清楚」等語；證人魏延儒亦證稱：「（問：你知
      不知道來收的工人是否農會所僱用？）這個我不清楚」等
      語（見原審卷第120-124頁），可知相關農家雖知悉代運
      車輛是要載運農作物至農會，惟均不知搬運工人、司機究
      係被上訴人鹽水鎮農會或上訴人己○○所僱用，即執行系
      爭代運合約載運雜糧稻榖工作之車輛及人員，在客觀上，
      並無令一般人認為係被上訴人鹽水鎮農會所僱用之情狀。
      依據系爭代運契約文義及執行運送職務之人員、車輛之客
      觀情狀，既均無從認定被上訴人鹽水鎮農會對原審共同被
      告丙○○有何選任監督之權責，揆諸前述客觀上僱傭關係
      之定義，渠等間既然欠缺監督服從之外觀，即不能認定被
      上訴人鹽水鎮農會係視同上訴人丙○○之形式上僱用人，
      而令被上訴人鹽水鎮農會負僱用人責任，則上訴人丁○○
      、甲○此部分之主張，尚非可採。
  (三)、末按「稱承攬者，謂當事人約定，一方為他方完成一定之
      工作，他方俟工作完成，給付報酬之契約。」；「承攬人
      因執行承攬事項，不法侵害他人之權利者，定作人不負損
      害賠償責任。但定作人於定作或指示有過失者，不在此限
      。」，民法第490條第1項、第189條分別定有明文。依上
      開規定，定作人對於承攬人之侵權行為，原則上不負賠償
      責任，蓋因承攬人執行承攬事項，係以獨立自主之意思為
      之，不受定作人之指揮監督，故承攬人之侵權行為，應由
      承攬人自行負責，與定作人無關。僅於民法第189條後段
      但書規定之情形，即定作人對於定作或指示有過失者始負
      賠償責任。而所謂定作有過失者，係指定作之事項具有侵
      害他人權利之危險性，因承攬人之執行，果然引起損害之
      情形；而指示有過失者，係指定作並無過失，但指示工作
      之執行有過失之情形而言。然審究系爭代運合約書之約定
      內容，可知契約重點在於甲方（即被上訴人鹽水鎮農會）
      於乙方（即上訴人己○○）工作完成後給付報酬，即重在
      一定工作之完成，揆諸前述說明，足認系爭代運契約具有
      承攬契約之性質，此亦為兩造所不爭執。惟系爭代運工作
      既已由上訴人己○○承攬，則所有代運工作之執行細節，
      即應由上訴人己○○獨立統籌執行，如因執行承攬事項，
      不法侵害他人之權利，揆諸民法第189條前段之規定意旨
      ，應由承攬人即上訴人己○○單獨負責，定作人即被上訴
      人鹽水鎮農會並不負責任。而本件並非承攬人己○○執行
      承攬事項不法侵害他人權利，而係丙○○因執行職務不法
      侵害他人之權利，己○○負僱用人責任而已，原無所謂定
      作人責任可言。況系爭代運雜糧稻穀之工作並不具備侵害
      他人權利之典型危險性，且上訴人丁○○、甲○並未舉證
      證明被上訴人鹽水鎮農會有指示以無照拼裝車執行代運職
      務之事實，自無從認為定作人即被上訴人鹽水鎮農會就系
      爭代運工作有何定作或指示上之過失。被上訴人鹽水鎮農
      會實無依民法第189條但書規定負賠償責任可言，上訴人
      丁○○、甲○此部分之主張，亦非可採。
  (四)、綜上，被上訴人鹽水鎮農會對於被害人趙明德之死亡，並
      無故意、過失或違反保護他人之法律可言，更非原審共同
      被告丙○○之僱用人，亦無定作人責任，則上訴人丁○○
      、甲○主張鹽水鎮農會應與丙○○、己○○負連帶損害賠
      償責任，即屬無據。
七、按因故意或過失不法侵害他人權利者，負損害賠償責任；又
    汽車、機車或其他非依軌道行駛之動力車輛，在使用中加損
    害於他人者，駕駛人應賠償因此所生之損害；受僱人因執行
    職務，不法侵害他人之權利者，由僱用人與行為人連帶負損
    害賠償責任；不法侵害他人致死者，對於支出殯葬費之人，
    亦應負損害賠償責任；不法侵害他人致死者，被害人之父、
    母、子、女及配偶，雖非財產上之損害，亦得請求賠償相當
    之金額，民法第184條第1項前段、第191條之2前段、第188
    條第1項前段、第192條第1項、第194條分別定有明文。查上
    訴人丁○○、甲○分別為被害人趙明德之父、母，有戶籍謄
    本一份附卷足稽（見原審卷第19-20頁）。而視同上訴人丙
    ○○就趙明德之死亡，應負過失責任；上訴人己○○就丙○
    ○之過失，應本於僱用人之身分負連帶損害賠償責任，有如
    前述，則上訴人丁○○、甲○本於侵權行為之法律關係，請
    求丙○○與己○○連帶賠償渠等所受之損害，自屬有據。茲
    就上訴人丁○○、甲○請求賠償之各項損害審酌如下：
(一)、上訴人丁○○請求殯葬費部分：
    上訴人丁○○於原審請求殯葬費263,300元，經原審判准187
    ,300元，而駁回其餘請求後，上訴人丁○○對其敗訴部分並
    未聲明不服。是本院審酌者僅為187,300元。按所謂殯葬費
    ，係指收殮及埋葬費用而言，其賠償範圍應以實際支出之費
    用為準，並依被害人住居當地之喪禮習俗及宗教上之儀式、
    被害人身分、地位及生前之經濟狀況等情狀具體審酌是否為
    必要費用而定之。上訴人丁○○請求賠償之殯葬費，其中之
    棺木、青玉骨罈、吹空材、抬工、出葬扛工、相片、西裝、
    式場、靈堂佈置、場地租金及打掃、專業司儀、遺體之清洗
    、停放、入殮、運送凱迪拉克禮車、火化、油燈幼香銀紙、
    鼓吹一陣、開路鼓、頭白布、工作用毛巾等費用合計169,30
    0元，經核為一般之殯葬必要支出及合於當地風俗之追悼儀
    式，且未逾社會一般辦理喪事之必要程度，堪認屬殯葬所必
    要之費用。又「燒庫錢」乃為民間喪禮所常見之儀式，已成
    社會習俗，惟支出應以18,000元為喪葬必要費用。視同上訴
    人丙○○及上訴人己○○對此金額均不爭執，自屬可採。從
    而，上訴人丁○○所得請求賠償之殯葬必要費用為187,300
    元【169,300+18,000=187,300】，應可認定。
(二)、上訴人丁○○及甲○分別請求扶養費部分：
  (1)按被害人對於第三人負有法定扶養義務者，加害人對於該第
    三人亦應負損害賠償責任，民法第192條第2項規定明甚。又
    直系血親相互間、夫妻間，互負扶養義務，再扶養義務人之
    直系血親尊親屬及配偶，祇須有不能以自己之財產維持生活
    之情形，即有受扶養之權利。經查上訴人丁○○名下雖有六
    筆財產，惟總價值僅1,400,000餘元；上訴人甲○名下則無
    資產，有稅務電子閘門財產所得調件明細表可按（見原審卷
    第22-31頁）。又參酌勞動基準法年滿六十歲得強制退休及
    所得稅法自六十歲起得依法請求被扶養等規定，而上訴人己
    ○○、視同上訴人丙○○又未能舉證證明上訴人丁○○、甲
    ○等二人有足夠財產足以維持生活，因認上訴人丁○○、甲
    ○等二人自該時起，有不能維持生活之狀況，而有賴其子及
    夫妻互為扶養之必要。上訴人己○○於本院言詞辯論期日始
    抗辯被害人趙明德患有精神疾病，無扶養父母之能力，依民
    事訴訟法第463條準用同法第276條之規定，原不得主張之。
    況上訴人己○○對此主張並無法舉證以實其說，且被害人趙
    明德於92年7月30日發生車禍前之91年11月間已取得大貨車
    駕駛執照，為上訴人丁○○、甲○陳明在卷，並由刑事偵查
    卷被害人趙明德駕駛執照種類係大貨車，亦可明證，是以趙
    明德年僅25歲且其有駕駛大貨車能力，難認其無扶養父母之
    能力。上訴人己○○雖又聲請本院向嘉義太和醫院調閱趙明
    德之病歷，但趙明德縱有就醫紀錄，亦無法據以認定其於上
    訴人丁○○、甲○60歲以後，趙明德無扶養父母之能力，自
    無予以調閱之必要，併予敘明。
  (2)茲就上訴人丁○○、甲○之請求扶養費金額分述如下：查上
    訴人丁○○、甲○分別為被害人趙明德之父母，丁○○係42
    年11月17日出生，甲○係45年6月20日出生，二人除育有被
    害人即長子趙明德外，另育有次子趙展正、長女趙思婷等二
    人，有戶籍謄本一份附卷足參（見原審附民卷第19-20頁）
    ，是時彼二人亦已成年，依民法第1114條第1款、第1115條
    規定，均為上訴人丁○○、甲○之扶養義務人，且上訴人丁
    ○○、甲○二人亦互負扶養義務。又丁○○、甲○於92年7
    月30日趙明德死亡時，上訴人丁○○、甲○分別為49歲、47
    歲，依卷附90年台灣省簡易生命表（見原審卷第9-12頁）所
    示，推定丁○○、甲○分別尚有餘命26.73年、33.31年。上
    訴人丁○○、甲○等二人固主張按92年平均每人民間消費支
    出27萬3千950元計算渠等每年應受領之扶養費用，經原審依
    行政院主計處公佈之92年平均每戶家庭消費支出66萬6千元
    ，酌以每戶四人計算，而認平均每人每年平均消費支出為16
    5,000元，較為客觀。雖上訴人己○○認該金額過高，然核
    上訴人丁○○、甲○之前開稅務電子閘門財產所得明細（原
    審卷第22-31頁），渠等每年應受領之扶養費用以每人每年
    平均消費支出165,000元計算，尚稱允洽，上訴人己○○抗
    辯過高，亦無足取。是以上開金額為基準，由上訴人丁○○
    、甲○分別與其三名子女平均分擔，本於上訴人丁○○、甲
    ○等二人主張，而依據第一年不扣除中間利息之複式霍夫曼
    計算法，按年別計算扣除中間利息後，核計上訴人丁○○自
    本件事故發生起得受扶養之權利扣除六十歲以前得受扶養之
    權利，上訴人丁○○得請求之金額為346,178元（718,512元
    －372,334元=346,178元）【計算式：《（年別5%複式霍夫
    曼計算法（第一年不扣除中間利息），其計算式為：[16650
    0* 16.00000000（此為應受扶養26年之霍夫曼係數）+16650
    0*0.73*（17.00000000-00.00000000）]除以4（受扶養人數
    ）=718512（小數點以下四捨五入）》─《（年別5%複式霍
    夫曼計算法（第一年不扣除中間利息），其計算式為：[166
    500*8.00000000（此為應受扶養11年之霍夫曼係數）] 除以
    4（受扶養人數）=372334（小數點以下四捨五入）》=346,1
    78】；上訴人甲○得請求之金額為404,094元（829,298－42
    5,204=404,094）【計算式：《年別5%複式霍夫曼計算法（
    第一年不扣除中間利息），其計算式為：[166500*19.00000
    000（此為應受扶養33年之霍夫曼係數）+166500*0.31*（20
    .00000000-00.00000000）]除以4（受扶養人數）=829298（
    小數點以下四捨五入）》－《年別5%複式霍夫曼計算法（第
    一年不扣除中間利息），其計算式為：[166500*10.0000000
    0（此為應受扶養13年之霍夫曼係數）]除以4（受扶養人數
    ）=425204（小數點以下四捨五入）》】。上訴人丁○○、
    甲○分別於前開金額範圍之請求，應予准許，逾此範圍之請
    求，為無理由，應予駁回（按上訴人丁○○、甲○原分別請
    求扶養費1,094,050元、1,289,032元，原審分別准丁○○、
    甲○各664,936元、783,442元之扶養費，而駁回上訴人丁○
    ○、甲○其餘請求後，丁○○、甲○對此部分未聲明不服）
(三)、上訴人丁○○、甲○二人分別請求精神慰撫金部分：
    上訴人丁○○、甲○主張其為被害人趙明德之父母乙節，業
    據提出戶籍謄本為証，且為上訴人己○○等人所不爭執，足
    証上訴人丁○○、甲○此部分之主張，自堪信為真實。按本
    件被害人趙明德既係因視同上訴人丙○○之過失行為而死亡
    ，其結果因而致上訴人丁○○、甲○分別慘遭喪子之痛，則
    上訴人丁○○、甲○精神上受有痛苦，自屬必然，從而其等
    請求精神慰藉金，自屬正當。而法院對於精神慰撫金之量定
    ，應斟酌侵權行為人，並被害人與其父、母、子、女及配偶
    之身分、地位及經濟狀況等關係定之（最高法院七十六年台
    上字第一九０八號判例參照）。查上訴人丁○○、甲○務農
    ，上訴人己○○小學畢業，平日務農，閒時打工，上訴人丁
    ○○名下約有140萬元之財產，上訴人己○○則有數筆土地
    ，有稅務電子閘門財產所得調件明細表附卷足稽，因視同上
    訴人丙○○之過失行為，致被害人趙明德死於非命，上訴人
    丁○○、甲○二人痛失愛子，衡諸一般常人，莫不有錐心之
    痛，爰審酌兩造之經濟能力、社會地位，及上訴人丁○○、
    甲○頓失愛子至親之痛苦程度等情，認上訴人丁○○、甲○
    二人所得請求之精神慰撫金各以八十萬元為適當，在此範圍
    內應予准許（逾此部分之請求，原審駁回後，上訴人丁○○
    、甲○未聲明不服）。
八、次按損害之發生或擴大，被害人與有過失者，法院得減輕賠
    償金額，或免除之，民法第217條第1項定有明文。又非財產
    上之損害，被害人對於損害之發生或擴大與有過失者，因民
    法第217條之條文，既未將之除外，則依公平之原則，自應
    一體適用。另按民法第192條第1項規定不法侵害他人致死者
    ，對於支出殯葬費之人亦應負損害賠償責任，係間接被害人
    得請求賠償之特例，此項請求權，自理論言，雖係固有之權
    利，然其權利係基於侵權行為之規定而發生，自不能不負擔
    直接被害人之過失，倘直接被害人於損害之發生或擴大與有
    過失時，依公平之原則，亦應有民法第217條過失相抵規定
    之適用，最高法院著有73年台再字第182號判例可資參照。
    查被害人趙明德死亡，係因其雨天撐傘駕駛機車，與駕駛拼
    裝車之視同上訴人丙○○於會車時，均未保持安全間隔距離
    而發生撞擊，二者同為肇事原因，已如前述，且被害人趙明
    德隻手撐傘，隻手駕駛機車，對於需要隨時注意維持平衡之
    駕駛機車行為，顯然欠缺緊急應變能力，其殆於注意維護自
    身安全之疏失程度，顯非輕微。本院審酌雙方之過失情節與
    原因力之強弱，認為對於本件車禍之發生，被害人趙明德與
    視同上訴人丙○○難分軒輊，爰酌定應各負百分之五十之過
    失責任。準此，上訴人丁○○所得請求之賠償總金額雖為1,
    333,478元【187,300＋346,178＋800,000=1,333,478）】上
    訴人甲○所得請求之賠償總金額雖為1,204,094元【404,094
    +800,000=1,204,094】，然依上開過失比例酌減結果，上訴
    人丁○○得向視同上訴人丙○○與上訴人己○○請求之金額
    為666,739元，上訴人甲○得請求之金額為602,047元。
九、末按給付有確定期限者，債務人自期限屆滿時起，負遲延責
    任；給付無確定期限者，債務人於債權人得請求給付時，經
    其催告而未為給付，自受催告時起，負遲延責任；其經債權
    人起訴而送達訴狀，或依督促程序送達支付命令，或為其他
    相類之行為者，與催告有同一之效力；民法第229條第1、2
    項分別定有明文。又遲延之債務，以支付金錢為標的者，債
    權人得請求依法定利率計算之遲延利息；但約定利率較高者
    ，仍從其約定利率；而應付利息之債務，其利率未經約定，
    亦無法律可據者，週年利率為百分之五；亦為同法第233條
    第1項、及第203條所明定。查本件上訴人丁○○、甲○請求
    視同上訴人丙○○與上訴人己○○應連帶賠償之金額，並未
    定有給付之期限，則上訴人丁○○、甲○請求自起訴狀繕本
    送達丙○○之翌日即自92年12月4日起；送達上訴人己○○
    之翌日即92年12月9日起，均至清償日止，按週年利率百分
    之五計付遲延利息，於法有據，應予准許。
十、綜上所述，上訴人丁○○、甲○二人本於侵權行為之法律關
    係，請求視同上訴人丙○○與上訴人己○○二人連帶給付上
    訴人丁○○666,739元；連帶給付上訴人甲○602,047元，及
    視同上訴人丙○○應自92年12月4日起；上訴人己○○應自9
    2年12月9日起，均至清償日止，按週年利率百分之五計算之
    利息，洵屬有據，應予准許。逾此部分之請求部分【即丁○
    ○159,379元＜826,118－666,739=159,379＞；甲○189,674
    元＜791,721－602,047=189,674＞】，則為無理由，應予駁
    回。另上訴人丁○○、甲○及上訴人己○○均陳明願供擔保
    ，分別聲請宣告准予假執行及免為假執行，經核上開應准許
    部分，於法並無不合，自應分別酌定相當擔保金額併予准許
    之。至於上訴人丁○○、甲○上開敗訴部分，其等假執行之
    聲請，既因訴之駁回而失所附麗，應併予駁回。另上訴人丁
    ○○、甲○請求被上訴人鹽水鎮農會與上訴人己○○、丙○
    ○連帶給付部分，為無理由，應予駁回。原判決判命視同上
    訴人丙○○、上訴人己○○連帶給付上開應准許之金額及法
    定遲延利息，及准該部分假執行及免為假執行之聲請，經核
    並無不合，上訴人己○○、視同上訴人丙○○就此部分提起
    上訴，非有理由，應予駁回；至原判決命上訴人己○○、丙
    ○○給付超過上開應准許部分【即上訴人丁○○159,379元
    ＜826,118－666,739=159,379＞；上訴人甲○189,674元＜
    791,721－602,047=189,674＞】，上訴人己○○、上訴人丙
    ○○指摘原判決此部分不當，為有理由，自應由本院將原判
    決此部分予以廢棄，並改判如主文第二項所示。至原判決駁
    回上訴人丁○○、甲○對被上訴人鹽水鎮農會之請求（即上
    訴人丁○○、甲○上訴之部分），及該部分假執行之聲請，
    經核則無不合，上訴人丁○○、甲○上訴意旨指摘原判此部
    分不當，非有理由，應予駁回。
十一、兩造其餘爭執及舉證，於本判決之結果，已無若何之影響，
    毋庸贅論，附此敘明。
十二、據上論結，本件上訴人己○○、視同上訴人丙○○之上訴為
    一部有理由，一部無理由，上訴人丁○○、甲○之上訴為無
    理由，依民事訴訟法第450條、449條第1項、第78條、第79
    條，判決如主文。
中　　華　　民　　國　　94　　年　　8　　月　　30　　日
                  民事第二庭    審判長法　官  吳志誠
　　　　　　　　　　　      　　　　　法　官  楊省三
　　　　　　　　　　　      　　　　　法　官  李素靖
上為正本係照原本作成。
上訴人丁○○、甲○如對本判決上訴，須於判決送達後20日內向
本院提出上訴狀，未表明上訴理由者，應於上訴後20日內，向本
院提出理由書（須附繕本）。
其餘不得上訴。
中　　華　　民　　國　　94　　年　　 9　　月　　 2　　日
                                      書記官　林鈴香
                                                  Ｊ
